【裁判字號】    90,台上,540
【裁判日期】    900208
【裁判案由】    殺人
【裁判全文】
最高法院刑事判決                                  九十年度台上字第五四○號
    上訴人  台灣高等法院檢察署檢察官
    被  告  甲○○
右上訴人因被告殺人案件，不服台灣高等法院中華民國八十九年九月十三日第二審更
審判決 (八十九年度重上更(三)字第三七號，起訴案號：台灣台北地方法院檢察署八十
六年度偵字第二○五四六號) ，提起上訴，本院判決如左：
    主  文
上訴駁回。
    理  由
按刑事訴訟法第三百七十七條規定，上訴於第三審法院，非以判決違背法令為理由，
不得為之。是提起第三審上訴，應以原判決違背法令為理由，係屬法定要件。如果上
訴理由狀並未依據卷內訴訟資料，具體指摘原判決不適用何種法則或如何適用不當，
或所指摘原判決違法情事，顯與法律規定得為第三審上訴理由之違法情形，不相適合
時，均應認其上訴為違背法律上之程式，予以駁回。本件檢察官上訴意旨略稱：(一)依
據證人李建鋒所供，看見被告甲○○之右後車門沾有血跡；又依警方之勘查報告，被
告計程車之駕駛座椅背右側有多處血跡、右後座及左後座墊下有明顯乾涸血跡，可知
血跡均集中在右後座，被害人係在右後座被殺，甚為顯然。再依警方之勘查報告、被
害人之傷勢、被告之衣服、腰包染有血跡，及被告於到案時供稱：「猛刺該乘客，在
連刺幾刀後，該乘客才放下雙手，且打開車門下車」，足見被告係由駕駛座持刀轉身
刺殺被害人，因被害人往右閃躲，被告再跨移至右前座，猛刺被害人。另依現場狀況
研判，地上有一可疑鞋印痕，被告之鞋子也有噴濺之血跡，可知被告有下車將被害人
趕出車外。且計程車之後照鏡、廣角鏡均完好，足見被害人未持後照鏡上之廣角鏡毆
打被告。依上所述，被告於刺殺被害人時，並未遭到不法侵害，原審徒憑被告之辯解
及被害人手掌無防禦性刀傷，遽認被告係出於防衛，有違經驗法則、論理法則及證據
法則。(二)一般人坐在計程車內，頭頂離車頂甚近，欲從後座勒駕駛人頭部，姿勢困難
，使力不易，亦難以同時拿取照後鏡及勒住被告頸部，況若被告頸部受制，何以還能
自車內置物盒取得刀械，且被害人遭刺第一刀時已足致使鬆手，焉任由被告連刺多刀
。又原判決既認定被告以右手持刀正握，越過肩膀向後刺，則被害人之傷勢應在右側
，但被害人之左肩部、左上臂何以有刀傷。(三)量刑時應審酌刑法第五十七條所定各款
情形，被告身為計程車司機，竟隨車攜帶利刃防身，具有危險性。原判決除依防衛過
當減輕其刑外，並審酌被告僅受小學教育，智識淺薄，於夜間遽受暴力勒頸攻擊，一
時失慮造成生命損害，事後已與被害人家屬達成和解賠償損害，態度尚非不良等一切
情狀，以為量刑之依據，但未審酌被告隨車攜帶利刃之情形，有不適用法則之違法云
云。
惟查：原判決撤銷第一審判決，改判論處被告殺人罪刑，已敘明所憑之證據及認定之
理由。而認定事實與證據取捨，乃事實審法院之職權，苟其事實之認定及證據之取捨
，並不違背經驗法則與論理法則，即不容任意指為違法而執為上訴第三審之理由。原
判決依據卷證資料，認定被告為計程車司機於民國八十六年九月二日晚上九時三十分
許，駕駛計程車搭載乘客吳榮華（酒後且患有重度憂鬱症）欲前往台北市○○區○○
路一段，途中因行車路線發生爭執，待車行至台北市○○路與民族東路口時，吳榮華
忽自後座以左手勒住被告頸部，另以右手奪取嵌於車內照後鏡上之廣角鏡作勢攻擊。
被告突遭現時不法之侵害，為防衛自己人身之權利，竟逾越當時必要之程度而為防衛
，從左前車門之置物盒內拿取其所有波浪型齒紋刀一把，坐在駕駛座上，以右手正握
，虎口朝上，越過肩膀向後猛刺十一刀，其中一刀刺中吳榮華右頸下部前端（位於右
鎖骨上緣近中央部，離右外骨道下緣十六公分、正中線右側零點二公分），深入右下
頸部皮下軟組織及肌肉，長三公分、寬零點九公分、深五公分，切斷右總頸動脈、氣
管及食道右壁，導致大量出血，為致命傷；其餘十刀分別刺中鼻根部、下巴中央、右
耳前部、右頸中部前端、右頸中部後端、胸部正中各一處，左肩、左上臂各二處，非
致命傷。吳榮華被刺後奪門下車，臥倒於松江路西側路旁近民族東路北側轉角處，於
同日晚上九時五十四分許，因失血過多休克死亡等情。已敘明前揭事實，業據被告坦
白承認，並有命案現場勘查報告、照片等附卷及波浪型齒紋刀一把扣案可稽。而被害
人確因右頸部下部前端所受之刀創，切斷右總頸動脈、氣管及食道右壁，為致命傷，
致大量出血休克死亡，亦經檢察官督同法醫師相驗、剖驗屬實，製有勘驗筆錄、相驗
屍體證明書、驗斷書、解剖筆錄及台灣高等法院檢察署法醫中心高檢醫鑑字第○六
八七號鑑定書在卷可憑。又依據前揭鑑定書記載，被害人受傷之部位均集中於頭、頸
部、上胸部、左肩及左上臂，刀傷大多由前向後、由上向下、由右向左，除右頸部下
端所受之一刀為致命傷外，餘均為皮肉傷，不足致命，兩手掌則未發現有防禦性刀傷
。證人即勘驗計程車之警員謝松善亦證證：被告計程車內之後照鏡上，確有可供鑲嵌
廣角鏡之卡榫。另被害人曾因酒精依賴及重度憂鬱症住院治療，並接受以抗焦慮劑、
抗憂鬱等藥物追蹤治療，有榮民總醫院八十七年三月十九日北總行字第○二一○五
號函所檢附之「病歷資料公務查詢會簽意見表」可憑；被害人且係於酒後搭車，除據
一同飲酒之證人齊懋山、齊賴明珠供明在卷外，其血液中酒精濃度經鑑定結果亦達百
分之零點二八六，有前揭鑑定書可資證明。就被告與被害人二人在車上之相關位置、
互動關係、座椅高度、被害人之精神狀態、受傷之部位及刀創之走向等情形研判，足
見當時被告確係坐於駕駛座上，頸部突遭被害人從後勒住並持廣角鏡作勢攻擊，因而
自左前車門之置物箱拿取波浪型齒紋刀防衛，以右手正握，虎口朝上，越過肩膀向後
反刺，直至被害人鬆手為止，當時係基於防衛現時不法之侵害。至於被害人之左肩部
及左上臂雖亦受傷，惟依其刀創走向，應係被告遽受貼身勒頸攻擊時，持刀反手過肩
後刺所致；另被告之鞋子雖濺到血跡，然被害人受傷時血液大量噴出，飛濺至計程車
內之方向盤、收音機、無線電、排檔桿、手剎車等處，則被告坐於駕駛座上，其鞋面
因而濺及些許血跡，乃事理之常，尚難認為被告正面持刀朝被害人刺殺。且說明被告
於夜間駕車，遽遭精神異常之乘客酒後從背後勒頸攻擊，固得採取必要之防衛措施以
排除現時不法之侵害，但被害人當時僅以徒手攻擊，衡情尚未達於非以利刃取其性命
不足以維護自己身體安全之必要程度，被告竟持刀反刺致被害人死亡，顯屬過當。因
認被告確有防衛過當之殺人行為，為其所憑之證據及認定之理由。而以被告所辯正當
防衛阻卻違法，無殺人之犯意云云，乃卸責之詞，不可採信。並審酌被告僅受小學教
育，智識淺薄，於夜間駕車營業時遽受身分不明之乘客暴力勒頸攻擊，一時失慮錯下
重手，事後已與被害人家屬達成和解賠償損害，犯罪後態度良好等一切情狀，量處適
當之刑等情，於理由內詳加說明及指駁。經核所為論敘，均與卷內證據資料相符，從
形式上觀察，並無認定事實不依證據或有何採證違背經驗法則、論理法則等違法情形
存在。檢察官上訴意旨，徒憑己見，就原判決已說明事項或屬原審採證認事職權之適
法行使，任意指摘為違法，且為單純事實之爭執，顯與法律規定得為第三審上訴理由
之違法情形，不相適合。其上訴違背法律上之程式，應予駁回。
據上論結，應依刑事訴訟法第三百九十五條前段，判決如主文。
中      華      民      國     九十     年      二      月      八      日
                              最高法院刑事第十一庭
                                  審判長法官  陳  炳  煌
                                        法官  陳  正  庸
                                        法官  楊  商  江
                                        法官  陳  世  雄
                                        法官  吳  信  銘
      右正本證明與原本無異
                                              書  記  官
中      華      民      國     九十     年      二      月     十二     日


司法院資訊處製作；財團法人民間司法改革基金會備份。
